【裁判字號】    98,消債抗,296
【裁判日期】    980527
【裁判案由】    聲請更生程序
【裁判全文】
臺灣高雄地方法院民事裁定           98年度消債抗字第296號
抗  告  人  甲○
上列抗告人因消費者債務清理條例事件聲請更生，對於民國98年
4 月30日本院97年度消債更字第84號裁定不服，提起抗告，本院
裁定如下：
    主    文
原裁定廢棄。
准抗告人自民國九十八年五月二十七日十七時起開始更生程序。
命司法事務官進行本件更生程序。
抗告費用由抗告人負擔。
    理    由
一、抗告意旨略以：抗告人及配偶乙○○固與抗告人之子丙○同
    住，惟丙○已婚，其收入於支付家庭生活費用及房屋貸款後
    ，餘款已不足支付乙○○所需扶養費用，乙○○仍有受抗告
    人扶養之必要，原裁定遽謂乙○○無須受抗告人扶養，已有
    不當。況抗告人於民國98年2 月遭公司調職減薪，每月收入
    僅新台幣（下同）26,000元，於扣除抗告人維持自己生活所
    需、醫療費用支出及分攤配偶扶養費用後，僅有餘款8,500
    元可供運用，參以抗告人現年52歲，縱認抗告人於65歲屆齡
    退休前均能持續工作，抗告人亦無法還清總額高達1,848,97
    0 元之債務，而有不能清償債務情事存在，原裁定謂抗告人
    每月收入扣除必要費用支出後，尚有餘款17,877元足供分期
    攤還欠款云云，亦有不當。爰依法請求廢棄原裁定，准抗告
    人更生等情。
二、按債務人與金融機構協商成立者，不得聲請更生或清算，但
    因不可歸責於己之事由，致履行顯有重大困難者，不在此限
    ；本條例施行前，債務人依金融主管機關協調成立之中華民
    國銀行公會會員辦理消費金融案件無擔保債務協商機制與金
    融機構成立之協商，準用前項之規定，消費者債務清理條例
    （下稱消債條例）第151 條第5 項、第6 項分別定有明文。
    衡諸債之關係係以當事人間之信賴關係為基礎，為社會經濟
    組織之重要支柱，故當事人於以法律行為追求自己之利益之
    際，亦應顧及對方之利益，並考量債權債務在社會上之作用
    ，本於誠實及信用之原則，行使債權及履行債務。是對於已
    陷入經濟上困境之消費者，若任其於惡性循環之債務窘境中
    自生自滅，將衍生嚴重之社會問題，難以維持安定之社會經
    濟秩序，故為兼顧債權人、債務人雙方之利益，對陷於經濟
    上困境之消費者，乃允其於消債條例施行後，得選擇以重建
    型之更生程序或清算型之清算程序清理其債務，藉以妥適調
    整債務人與債權人及其他利害關係人間之權利義務關係，保
    障債權人獲得公平受償，並謀求消費者經濟生活之重建復甦
    機會。惟對於已與金融機構協商成立，或於本條例施行前，
    已依金融主管機關協調成立之中華民國銀行公會會員辦理消
    費金融案件無擔保債務協商機制與金融機構成立協商之債務
    人，若非因不可歸責於己之事由，致履行顯有重大困難，僅
    係為圖謀減免債務，而不為債務之履行，自有違債權契約為
    誠信契約之本旨，故依消債條例第151 條第6 項準用同條第
    5 項前段之規定，不得聲請更生或清算，始能避免肇致道德
    危險。次按債務清償方案成立後，應由債務人按其條件履行
    ，如因事後發生情事變更，在清償期間收入或收益不如預期
    ，致該方案履行困難甚或履行不能，因不可歸責於己，始能
    准許債務人聲請更生或清算，以避免債務人任意毀諾已成立
    之協商，濫用更生或清算之裁判上債務清理程序。從而所謂
    「不可歸責於己之事由」，應係指客觀上聲請人之支出增多
    ，或收入、收益減少，非其成立協商時所能預期，諸如物價
    上漲而成本增加、家屬患病等以致支出增加，或因病無法工
    作、僱佣之公司倒閉或裁員、失業、減薪等以致收入減少，
    均屬之。
三、抗告人於95年5 月16日與全體無擔保債權銀行達成協商，約
    定自95年6 月起，分80期，不計息，按月於每月10日清償27
    ,041 元 ，惟抗告人於繳款19期後，自97年4 月起即未繼續
    繳納協商款而毀諾等情，有協議書、無擔保債務還款計畫、
    存入憑條及台新銀行97年5 月16日台新債協97法字第61008
    號函在卷可憑（見原審卷第34頁、第35頁、第17頁、第33頁
    ），應認實在。
四、抗告人主張其於97年1 月間接受心導管手術，術後須長期治
    療，每月因增加醫療費用支出，而無法繼續繳納協商款，又
    自98年2 月起遭減薪為每月26,000元，抗告人之收入於扣除
    維持個人生活及扶養乙○○之必要費用後，實無餘力繳納協
    商款，而有不可歸責於己，致履行協商顯有重大困難情事存
    在等語。經查：
  (一)抗告人之95年度總收入為350,926 元，相當於每月收入29,2
    44元（元以下四捨五入）；96年度之總收入為382,420 元，
    相當於每月收入31,868元，同年度其名下另有投資1 筆，總
    值50,000元；97年度1 至3 月及同年12月之應領薪資總額（
    含獎金、津貼及代扣款）為148,255 元，相當於每月收入37
    ,064 元 ；98年度1 至4 月之應領薪資總額為148,888 元，
    相當於每月收入37,222元，有財產歸屬資料清單、95、96年
    度綜合所得稅各類所得資料清單、稅務電子閘門財產所得調
    件明細表、薪資明細表在卷為憑（見原審卷第9 頁、第10頁
    背面、第43頁、第206 頁、第15頁、本院卷第14至18頁），
    足見抗告人自95年起之薪資收入逐年略有調升，抗告人主張
    其自98年2 月起遭減薪為每月26,000元，核與前開證據不符
    ，尚難採信。至於抗告人主張應以其實領薪資作為核算收支
    之基礎乙節，本院審酌抗告人雇主代扣之勞、健保及保險費
    用實由工資付款，惟上開保險費債權並無優先於抗告人之其
    他債權人受償之地位，且非屬為維持抗告人自己日常生活所
    需必要費用，自不得先予扣除，併此敘明。
  (二)抗告人主張其為維持自己生活每月須支出生活費用10,000元
    、醫療費用3,000 元（見原審卷第4 頁）乙節，本院考量抗
    告人陳報其現與長子丙○同住，房屋貸款係由丙○負擔（見
    本院卷第3 頁），又抗告人自97年1 月17日起至同年月19日
    止，因罹患冠狀動脈狹窄症進行心導管手術，術後則須持續
    治療，並長期規律服藥，其於97年1 月至4 月間因手術支出
    醫療費43,090元，術後因持續治療每月須支出醫療費710 元
    至4,14 4元不等之醫療費用自付額，有行政院國軍退除役官
    兵輔導委員會高雄榮民總醫院（下稱高雄榮總）診斷證明書
    、高雄榮總97年7 月8 日高總管字第0970008246號函附醫療
    費用明細表、醫療費用收據為憑（見原審卷第59至60頁、第
    76 至82 頁、第98頁），另參諸內政部公告97年度高雄市每
    人每月最低生活費用（含食衣住行育樂費用）為10,991元等
    情以觀，認抗告人每月所需支出之必要費用於增抵醫療費用
    及住屋費用後，仍不宜逾前揭範圍，是抗告人為維持自己生
    活每月所需必要費用支出仍以10,991元為適當，逾前揭範圍
    者，尚難認屬必要。
  (三)按夫妻互負扶養之義務，其負扶養義務之順序與直系血親卑
    親屬同，其受扶養權利之順序與直系血親尊親屬同。直系血
    親相互間互負扶養之義務，民法第1116條之1 、第1114條第
    1 款定有明文。又依民法第1117條規定，受扶養權利者，以
    不能維持生活而無謀生能力者為限。前項無謀生能力之限制
    ，於直系血親尊親屬不適用之。次按負扶養義務者有數人，
    而其親等同一時，應各依其經濟能力，分擔義務。民法第11
    15條第3 項亦有明定。查：
  1.抗告人與乙○○（出生於46年2 月間）育有成年子女丙○（
    已婚）、袁帆（已婚，育有2 名未成年子女）、丁○（出生
    於78年9 月），乙○○名下有汽車1 部、投資2 筆，總值15
    5,000 元，其於96年度之總收入為18,648元，相當於每月收
    入1,55 4元，業據抗告人陳報在卷，並有戶籍謄本、家族系
    統表、戶口名簿影本、財產歸屬資料清單、96年度綜合所得
    稅各類所得資料清單在卷可憑（見原審卷第41頁、第7 至8
    頁、本院卷第12頁、原審卷第61頁、第46頁、第45頁），再
    佐以內政部公告97年度高雄市每人每月最低生活費用為10,9
    91元，及抗告人陳報其現偕乙○○與丙○同住（見原審卷第
    41頁）等情以觀，認不宜將住屋費用支出及因應家庭成員共
    同生活所支出之水電瓦斯費用，全額列為乙○○維持個人生
    活所須費用，而應依前揭最低生活費用數額再予酌減，是以
    抗告人主張乙○○每月所需必要費用支出為8,000 元，應屬
    可採。故乙○○之每月收入1,554 元於扣除上開必要費用支
    出後，尚不足6,446 元，抗告人主張乙○○有受配偶及子女
    扶養之必要，係屬有據。
  2.又丙○96年度之總收入為463,725 元，相當於每月收入38,6
    44元，其名下並有房地各1 筆、投資6 筆，總值2,359,379
    元，每月另須繳納房屋貸款15,994元，有稅務電子閘門調件
    明細表、房貸繳息清單可憑（見原審卷第209 頁、本院卷第
    11頁），本院考量抗告人97年度平均每月收入為37,064元，
    其整體財產狀況（含收入及負債）與丙○相當，而丁○甫滿
    20歲，袁帆已婚，育有2 名未成年子女，其名下查無收入或
    財產，有稅務電子閘門調件明細表可稽（見原審卷第208 頁
    ），認彼等對乙○○應負擔之扶養費宜依其經濟能力，各按
    抗告人1/3 、丙○1/3 、袁帆1/6 、丁○1/6 之比例分擔，
    是以抗告人應分攤之乙○○扶養費為2,149 元。抗告人主張
    其為維持乙○○個人生活所須支出費用逾前開範圍者，尚難
    認屬必要費用。
  (四)從而，抗告人於97年間之每月收入37,064元，扣除維持個人
    生活所需費用10,991元，及扶養乙○○所須分攤費用2,149
    元後，僅有餘款23,924元可供運用；抗告人以其98年度之每
    月收入37,222元，扣除上開必要費用合計13,140元（即10,9
    91+2,149＝13,140）後，僅有餘款24,082元，均不足繳納協
    商款27,041元，且經原審數次協調抗告人與全體無擔保銀行
    協商，全體無擔保銀行迄未依抗告人之還款能力提出其他適
    於履行之協商方案，故抗告人主張其因不可歸責於己之事由
    ，致履行協商顯有重大困難，且有不能清償債務情事存在等
    情，係屬有據。原裁定疏未考量抗告人與丙○、袁帆、丁○
    同為乙○○之扶養義務人，且其扶養義務依民法第1118條規
    定僅得減輕，不得免除，而逕予免除抗告人對乙○○之扶養
    義務，復未考量全體無擔保債權銀行明知協商方案已逾抗告
    人之還款能力，仍無意重新協商，抗告人以其現有收入實無
    從攤還債務，而有不能清償債務情事等節，遽認抗告人仍得
    以分180 期、不計息之方式清償債務，容有未洽，抗告人請
    求廢棄原裁定，係有理由。
五、按法院開始更生程序之裁定，應載明其年、月、日、時，並
    即時發生效力。次按法院裁定開始更生或清算程序後，得命
    司法事務官進行更生或清算程序，必要時得選任律師、會計
    師或其他適當之自然人或法人一人為監督人或管理人。消債
    條例第45條第1 項、第16條第1 項分別定有明文。本件抗告
    人確有不可歸責於己，致履行協商顯有重大困難，而有不能
    清償債務情事存在，業經本院審認如前，復查無消債條例第
    6 條第3 項、第8 條或第46條各款所定駁回更生聲請之事由
    存在，則抗告人聲請更生係屬有據，並命司法事務官進行本
    件更生程序，爰裁定如主文第1、2、3項所示。
據上論結，本件抗告為有理由，依清費者債務清理條例第15條、
民事訴訟法第495 條之1 第1 項、第450 條、第79條，裁定如主
文。
中    華    民    國    98    年     5    月    27    日
           民事第五庭   審判長法  官  李昭彥
                              法  官  鄭凱文
                              法  官  賴文姍
正本係照原本作成。
不得再抗告。
本裁定已於98年5月27日下午5時公告。
中    華    民    國    98    年    5     月    27    日
                              書記官  林秀珍


司法院資訊處製作；財團法人民間司法改革基金會備份。
